【裁判字號】    98,易,437
【裁判日期】    981029
【裁判案由】    毀損債權
【裁判全文】
臺灣彰化地方法院刑事判決               98年度易字第437號
公  訴  人  臺灣彰化地方法院檢察署檢察官
被      告  乙○○
選任辯護人  林松虎  律師
            吳淑芬  律師
上列被告因毀損債權案件，經檢察官提起公訴（97年度偵字第10
458號），本院判決如下：
    主  文
乙○○無罪。
    理  由
一、本件為刑事訴訟法第376條第1款所列案件，依同法第284條
    之1規定，由法官獨任審判，先予敘明。
二、公訴意旨略以：被告乙○○【以下簡稱：被告】與同案被告
    丙○○（已經本院先行審結，判決無罪）前受借款人楊誠宏
    （原名楊誠二）【以下簡稱：主債務人】之邀，擔任主債務
    人於民國96年7月24日向債權人即告訴人合作金庫商業銀行
    股份有限公司【以下簡稱：合作金庫銀行】貸款新臺幣（以
    下同）165萬元債務（借貸期限至97年7月5日）之連帶保證
    人，然主債務人於繳息至96年11月24日即告延滯。經告訴人
    寄發催告書通知主債務人、連帶保證人即被告與同案被告丙
    ○○等人限期清償，並於97年3月6日向法院聲請假扣押裁定
    及支付命令，詎被告為隱匿其脫產行為，故意先將利息暫時
    繳至正常狀態（即繳至97年3月24日），另對支付命令聲明
    異議以爭取時間，嗣即於告訴人收受假扣押裁定（即臺灣彰
    化地方法院97年3月7日97年度裁全字第696號裁定、97年5月
    29日97年度裁全字第1691號裁定）後，在該假扣押裁定之執
    行效力期間，將受強制執行之際，基於意圖損害告訴人之債
    權，將其所有如附表所示之不動產所有權，依附表所示之原
    因，於附表所示之時間，分別移轉予案外人黃麗蓉或其配偶
    楊彭程。之後經告訴人多次催討，亦無結果，而足生損害於
    告訴人之債權。因認被告涉犯刑法第356條之毀損債權罪嫌
    等語。
三、程序方面：
  (一)查告訴人曾於97年3月20日向財政部臺灣省中區國稅局查詢
    被告之財產歸屬資料清單，當時如附表所示之不動產，均登
    載屬被告所一情，有財政部臺灣省中區國稅局財產歸屬資料
    清單1份在卷可參【見本院卷第32頁】。又告訴人曾於97年4
    月10日以網路申請附表編號10之土地登記謄本，另於97年6
    月5日以網路申請附表編號7、9之土地登記謄本等情，有中
    華電信股份有限公司數據通信分公司【以下簡稱：中華電信
    數據通信分公司】98年10月12日數府三字第0980000946號函
    檢送之申請資料1份在卷可憑【見本院卷第136、137頁】。
    再被告所有如附表所示之10筆土地，其中編號1至8之土地，
    均係於97年3月27日完成移轉登記，附表編號9之土地，係於
    97年3月26日完成移轉登記，另附表編號10之土地，則係於
    97年3月7日完成移轉登記，有如附表編號1至9所示土地之登
    記謄本各1份及如附表編號10所示土地之異動索引1份在卷可
    參【見偵卷第24頁至35頁】。綜合上情，可見告訴人於97年
    3月20日（含）之前，並不知被告有處分其所有如附表所示
    10筆土地之情事，係至97年4月10日始知被告已將附表編號
    10之土地所有權移轉予其配偶楊彭程；另至97年6月5日始知
    被告將附表編號7、9之土地所有權移轉予案外人黃麗蓉。至
    於如附表編號1至6及編號8所示之7筆土地，依告訴代理人甲
    ○○於本院陳稱：伊在97年6月3日接獲法院之假扣押裁定後
    ，於97年6月4日或5日又查詢被告之財產，發現被告已將其
    所有不動產移轉他人等語【見本院卷第128頁】。按此，對
    照上述中華電信數據通信分公司函覆略謂告訴人曾於97年6
    月5日以網路申請土地登記謄本一節，告訴人對此7筆土地，
    亦應係於97年6月5日調取其土地登記謄本後，始知悉被告將
    所有權移轉予案外人黃麗蓉。復查，告訴人之本件告訴，係
    於97年11月17日向臺灣彰化地方法院檢察署遞狀提出，有告
    訴人之刑事告訴狀在卷可憑【見偵卷第1頁】。雖然告訴人
    於97年4月10日知悉被告將附表編號10土地之所有權移轉他
    人，至97年11月17日提出告訴時，已超過6個月，但就附表
    編號1至9所示之土地所有權部分，告訴人係於97年6月5日始
    知悉被告移轉他人，距告訴人提出告訴之期間，並未逾6個
    月。準此，告訴人之本件告訴，仍應認為告訴合法。是被告
    之辯護人為被告辯護稱：本件已逾告訴期間，告訴人之告訴
    不合法等語，核無可採。
  (二)本判決下述所引用之證據（包括供述證據及非供述證據），
    檢察官及被告均同意有證據能力，本院亦認該等證據無不適
    當或違法取得之情形，故均得作為證據。
四、按犯罪事實應依證據認定之，無證據不得認定犯罪事實；又
    不能證明被告犯罪者，應諭知無罪之判決。刑事訴訟法第15
    4條第2項、第301條第1項分別定有明文。次按認定不利於被
    告之事實，須依積極證據，苟積極證據不足為不利於被告事
    實之認定時，即應為有利被告之認定，更不必有何有利之證
    據，最高法院有30年上字第816號判例可循。又事實之認定
    ，應憑證據，如未能發現相當證據，或證據不足以證明，自
    不能以推測或擬制之方法，為裁判基礎；認定犯罪事實，所
    憑之證據，雖不以直接證據為限，間接證據亦包括在內，然
    無論直接或間接證據，其為訴訟上之證明，須於通常一般之
    人均不致於有所懷疑，而得確信其為真實之程度者，始得據
    之為有罪之認定，倘其證明尚未達到此一程度，而有合理性
    懷疑之存在時，即無從為有罪之認定，此亦有最高法院40年
    臺上字第86號、76年臺上字第4986號判例可資參照。另刑事
    訴訟法第161條第1項亦規定，檢察官就被告犯罪事實，應負
    舉證責任，並指出證明之方法，是檢察官對於起訴之犯罪事
    實，應負提出證據及說服之實質舉證責任，倘其所提出之證
    據，不足為被告有罪之積極證明，或其指出證明之方法，無
    從說服法院以形成被告有罪之心證，基於無罪推定之原則，
    自應為被告無罪判決之諭知，復經最高法院著有92年臺上字
    第128號判例可資參照。再按刑法第356條之損害債權罪，係
    以「債務人於將受強制執行之際，意圖損害債權人之債權，
    而毀壞、處分或隱匿其財產」為構成要件，亦即本條之構成
    要件，須債務人於將受強制執行之際，出於損害債權故意及
    損害債權人債權之不法意圖，而故意毀壞、處分或隱匿其財
    產，始足當之【參見林山田教授著「刑法各罪論」《上冊》
    1999年9月增訂二版初刷第496、497頁】。而所謂「將受強
    制執行之際」，係指債務人所負債務，經債權人取得強制執
    行名義後，強制執行程序尚未終結前之期間而言【最高法院
    30年6月10日刑庭庭長會議及53年度第5次民刑庭總會決議參
    照】。申言之，債權人如取得強制執行法第4條第1項各款之
    強制執行名義，債務人之財產即處於隨時得受強制執行之狀
    態，原則上自與刑法第356條所謂「債務人於將受強制執行
    之際」相當，惟就附有擔保條件之執行名義而言，因依強制
    執行法第4條第2項之規定，須債權人提供擔保後，始得開始
    強制執行，顯見對於附擔保條件之執行名義，並非債權人於
    取得該執行名義時，即得對於債務人之財產為強制執行，而
    是須俟債權人提供擔保後，始得開始強制執行。故此，就附
    有擔保條件之執行名義，刑法第356條所謂「債務人於將受
    強制執行之際」，應係指債權人依該執行名義意旨提供擔保
    後，債務人才臻於將受強制執行之際，始符法律之體系解釋
    。
五、公訴人認被告涉犯刑法第356條之毀損債權罪嫌，無非以：
    告訴代理人甲○○於偵查中之指訴、被告簽立之本票、授信
    約定書、連帶保證書、告訴人之催告書、假扣押裁定聲請狀
    、支付命令聲請狀、本院97年度裁全字第696號假扣押裁定
    、97年度司促字第4661號支付命令、97年度裁全字第1691號
    假扣押裁定、不動產移轉明細表、土地登記謄本、異動索引
    、97年5月28日假扣押裁定聲請狀、借戶查詢單、放款帳務
    查詢單及97年6月5日假扣押執行狀（以上均影本）等，為其
    主要之論據。
六、訊據被告固不否認其為借款人楊誠宏前於96年7月24日向告
    訴人貸款165萬元債務之連帶保證人，並將其所有如附表所
    示之財產處分移轉予他人，惟堅決否認有何本案犯行。辯稱
    ：其因欠錢週轉，乃於97年2月間將附表編號1至9所示之土
    地出售予案外人黃麗蓉，另附表編號10之土地，因其配偶楊
    彭程要，就贈與給伊，另其並未有替借款人將延滯利息繳至
    正常之情事，亦無毀損告訴人債權之意思等語。被告之辯護
    人則為被告辯護稱：被告於處分如附表所示之土地所有權時
    時，告訴人尚未取得執行名義，是被告所為並不該當於刑法
    第356條之毀損債權罪等語。
七、經查：
  (一)被告為主債務人於96年7月24日向告訴人貸款165萬元債務之
    連帶保證人一情，有被告簽立之本票、授信約定書及連帶保
    證書均影本各1份在卷可憑（見偵卷第5、6、9頁），復為被
    告所承認，是被告確屬告訴人本件債權之債務人無訛。另被
    告於如附表所示之時間，先後處分其如附表所示之財產，將
    該等土地之所有權，分別移轉予案外人黃麗蓉或其配偶楊彭
    程等情，有前述之土地登記謄本9份及異動索引1份在卷可稽
    【見偵卷第24頁至35頁】，亦為被告所承認，是被告確實於
    如附表所示之時間，處分其如附表所示之財產一節，可以認
    定。
  (二)告訴人於主債務人滯繳上開貸款之利息後，曾於97年3月6日
    向本院遞狀聲請裁定准為對被告之財產假扣押，並經本院於
    同年3月7日以97年度裁全字第696號裁定，准告訴人以53萬4
    千元為被告供擔保後，得對於被告之財產在160萬元之範圍
    內，予以假扣押，固有告訴人之民事假扣押聲請狀及本院97
    年度裁全字第696號裁定均影本各1件在卷可參（見偵卷第14
    、16頁）。惟告訴人於取得該假扣押裁定之後，並未進一步
    提供擔保而聲請強制執行，此有本院依職權調取之上開97年
    度裁全字第696號假扣押卷宗可佐。因告訴人在取得本院97
    年度裁全字第696號裁定後，並未依該裁定意旨提供擔保，
    就此而言，自無從使被告之財產，處於將受強制執行之際之
    情狀。按此，縱使被告在告訴人取得本院上開97年度裁全字
    第696號裁定之後，始完成附表編號1至9等9筆土地所有權移
    轉登記，以及與該裁定同日完成附表編號10土地之所有權移
    轉登記，均尚與刑法第356條所規定於將受強制執行之際處
    分財產之要件有間，自難遽以該罪論擬。
  (三)之後，告訴人又於97年5月28日向本院遞狀聲請裁定准為對
    被告之財產假扣押，復經本院於同年5月29日以97年度裁全
    字第1691號裁定，准告訴人以50萬元為被告供擔保後，得對
    於被告之財產在150萬元之範圍內，予以假扣押，有告訴人
    之民事假扣押聲請狀及本院97年度裁全字第1691號裁定均影
    本各1件在卷可參【見偵卷第44、64頁】；又告訴人在取得
    本件假扣押執行名義後，於97年6月5日依該假扣押裁定意旨
    提供擔保，並向本院遞狀聲請強制執行等情，固有本院依職
    權調取之本院97年度執全字第772號假扣押執行卷宗所附之
    聲請假扣押執行狀、提存書各1份可稽【見該案影卷第1、4
    頁】。然被告完成處分如附表編號1至8所示財產之日期，均
    為97年3月27日，完成處分如附表編號9所示財產之日期為97
    年3月26日，完成處分如附表編號10所示產之日期為97年3月
    7日，均早在告訴人取得本件執行名義之前，是被告所為，
    並無刑法第356條所規定於將受強制執行之際處分財產之情
    形，是自亦難以該罪相繩。
  (四)至於公訴人所提告訴代理人甲○○於偵查中之指訴、告訴人
    之催告書、支付命令聲請狀、97年度司促字第4661號支付命
    令、借戶查詢單、放款帳務查詢單等證據，充其量僅能證明
    主債務人之前揭借款，自96年11月24日起延滯給付利息，經
    催告後，始另行給付利息至97年3月24日，之後又怠於給付
    ；及告訴人曾經就前揭債權，向本院聲請核發支付命令，惟
    被告則對該支付命令聲明異議，而告訴人於被告聲明異議後
    ，該支付命令之聲請視為起訴，但因告訴人未繳納裁判費，
    以致為本院以97年度訴字第332號裁定駁回，有本院97年度
    訴字第332號卷宗可參，亦即該支付命令並非執行名義等情
    外，並無足證明被告有公訴人所指之本案犯行。
八、綜上所述，本案依公訴人所提出之現有證據，尚無法積極證
    明被告確有公訴人所指之本案犯罪，亦即仍存有合理之可疑
    ，尚不足以使本院對被告形成有罪之確信，基於「罪證有疑
    ，利於被告」之證據法則，自應諭知被告為無罪之判決。
據上論斷，應依刑事訴訟法第301條第1項前段，判決如主文。
本案經檢察官林于人到庭執行職務。
中    華    民    國    98    年    10    月    29    日
                  刑事第三庭    法  官  陳銘壎
以上正本證明與原本無異。
如不服本判決應於收受判決後10日內向本院提出上訴書狀，並應
敘述具體理由；其未敘述上訴理由者，應於上訴期間屆滿後20日
內向本院補提理由書(均須按他造當事人之人數附繕本)「切勿逕
送上級法院」。
告訴人或被害人對於判決如有不服具備理由請求檢察官上訴者，
其上訴期間之計算係以檢察官收受判決正本之日期為準。
中    華    民    國    98    年    10    月    29    日
                                書記官  楊筱惠
附表：被告乙○○處分其所有財產情形
┌──┬──────────────┬──────┬────┬────────┐
│編號│    土地坐落地號            │ 面      積 │所有權權│ 處分日期及對象 │
│    │                            │ (平方公尺) │利範圍  │                │
├──┼──────────────┼──────┼────┼────────┤
│ 1  │彰化縣溪湖鎮○○段第612號   │ 646        │2／90   │登記原因（買賣）│
│    │                            │            │        │發生日期97年2月 │
│    │                            │            │        │29日，於97年3月 │
│    │                            │            │        │27日完成移轉登記│
│    │                            │            │        │予案外人即買受人│
│    │                            │            │        │黃麗蓉。        │
├──┼──────────────┼──────┼────┼────────┤
│ 2  │彰化縣溪湖鎮○○段第618號   │3,489       │2／90   │同上            │
├──┼──────────────┼──────┼────┼────────┤
│ 3  │彰化縣溪湖鎮○○段第624號   │  402       │2／90   │同上            │
├──┼──────────────┼──────┼────┼────────┤
│ 4  │彰化縣溪湖鎮○○段第625號   │  226       │2／90   │同上            │
├──┼──────────────┼──────┼────┼────────┤
│ 5  │彰化縣溪湖鎮○○段第640號   │2,086       │2／90   │同上            │
├──┼──────────────┼──────┼────┼────────┤
│ 6  │彰化縣溪湖鎮○○段第644號   │1,704       │1／18   │同上            │
├──┼──────────────┼──────┼────┼────────┤
│ 7  │彰化縣溪湖鎮○○段第651號   │   78       │1／2    │同上            │
├──┼──────────────┼──────┼────┼────────┤
│ 8  │彰化縣溪湖鎮○○段第651-3號 │  542.6     │全部    │同上            │
├──┼──────────────┼──────┼────┼────────┤
│ 9  │彰化縣員林鎮三義985號       │   21.25    │全部    │登記原因（買賣）│
│    │                            │            │        │發生日期97年2月 │
│    │                            │            │        │29日，於97年3月 │
│    │                            │            │        │26日完成移轉登記│
│    │                            │            │        │予案外人即買受人│
│    │                            │            │        │黃麗蓉。        │
├──┼──────────────┼──────┼────┼────────┤
│ 10 │台北市○○區○○段一小段第  │2,255.56    │54／    │97年3月7日移轉登│
│    │805號                       │            │10000   │記予案外人楊彭程│
│    │                            │            │        │（贈與）        │
└──┴──────────────┴──────┴────┴────────┘


司法院資訊處製作；財團法人民間司法改革基金會備份。
